【裁判字號】    95,重訴,1244
【裁判日期】    950915
【裁判案由】    殺人
【裁判全文】
臺灣臺中地方法院刑事判決            95年度重訴字第1244號
公  訴  人  臺灣臺中地方法院檢察署檢察官
被      告  戊○○
指定辯護人  本院公設辯護人  甲○○
上列被告因殺人案件，經檢察官提起公訴（九十五年度偵字第五
二四四號），本院判決如下：
    主    文
戊○○殺人，累犯，處有期徒刑拾壹年。
    犯罪事實
一、戊○○前於民國九十三年間因公共危險案件，經本院豐原簡
    易庭以九十三年度豐交簡字第十一號判處有期徒刑二月，於
    九十三年三月一日確定，於九十四年四月十九日易科罰金執
    行完畢。廖進發係戊○○之二哥，平時二人與其他家人同住
    臺中縣豐原市○○街一一八巷一號住處。戊○○於九十五年
    三月五日晚間七時多許，在外飲酒後返回上開住處途中，因
    騎乘機車不慎跌倒，回家後其母親告知廖進發躁症發作，傍
    晚在住處一樓浴室內放火燒衣服之事，之後戊○○即進入房
    間內休息，約半小時後，因身體疼痛乃起身至客廳，於同日
    晚間九時許，由其大哥乙○○之子（即戊○○之姪子）騎機
    車後載戊○○至住處附近之國術館就醫，處理完畢後返家，
    在客廳中與其三哥丙○○一同飲用紅高梁酒，飲畢即返回房
    間休息。廖進發原與丙○○一同在客廳看電視，同日晚間十
    時多許，丙○○起身至廁所內，廖進發因躁症發作，持水果
    刀欲割裂廚房瓦斯管線，恰好戊○○走出房門外見及此事，
    戊○○憤而對廖進發出言表示：「要死，自己去死，不要連
    累大家」，並進而與廖進發在住處一樓廚房內發生口角衝突
    ，戊○○並向前搶下廖進發所持之水果刀後，竟基於殺人犯
    意，持該水果刀朝廖進發足以致命之右背腰部、右腹腰部、
    左鼠蹊部及左肩等處刺入，致使廖進發受有右下腹部外側銳
    器刺創一處（約二點五Ｘ一公分）、左鼠蹊部銳器刺創一處
    （約二點三Ｘ零點八公分）、沿肩部向下約四十四公分背中
    線向右約五公分銳器刺創一處（約三點二Ｘ零點五公分）、
    左肩峰前部銳器刺創一處（約二Ｘ零點五公分），當場大量
    出血，戊○○驚慌之餘，乃將前開水果刀丟棄於地上。丙○○此際從廁所走出，見廖進發及戊○○二人身上均有流血，
    乃急忙至隔壁即同巷三號大哥乙○○住處，呼叫乙○○過來
    處理，乙○○趕到現場後，立即通知救護車，經送行政院衛
    生署立豐原醫院急救，廖進發仍因右背腰部銳器刀傷，併發
    肝葉破裂大量出血，造成出血性休克，於同年月六日凌晨一
    時許不治死亡。戊○○於廖進發送醫後，隨即騎乘前開機車
    離去，並改搭計程車前往彰化縣西螺鎮之三好汽車旅館投宿
    ，於同年月六日下午前往雲林縣二崙鄉○○村○○路二四號
    找友人丁○○，後為警方於同年月六日下午四時三十分許，
    在該處查獲戊○○，並在戊○○住處廚房流理臺上（經乙○○自地面拾起後放置在廚房流理臺）查獲非戊○○所有而沾
    有血跡之水果刀一把。
二、案經臺中縣警察局豐原分局報請臺灣臺中地方法院檢察署檢
    察官偵查起訴。
    理    由
一、訊據被告戊○○對於上揭時、地，與被害人廖進發在住處一
    樓廚房內發生口角衝突，並搶下被害人廖進發所持之水果刀
    ，之後被害人廖進發當場大量出血，其驚慌之餘，乃將前開
    水果刀丟棄於地上，證人丙○○嗣後見及廖進發及戊○○二
    人身上均有流血，乃急忙呼叫證人乙○○過來處理，經將被
    害人廖進發送行政院衛生署立豐原醫院急救，仍於同年月六
    日凌晨一時許不治死亡之事實，固於本院審理時坦承不諱，
    惟辯稱：其當時進到廚房時，見到廖進發拿水果刀要割裂瓦
    斯桶之瓦斯管，要放火，其叫他將刀放下來，他就拿水果刀
    對其揮動，其就衝過去，跟他拉扯，要搶下他手上的水果刀
    ，拉拉扯扯過程中，發現廖進發倒地，流了很多血，其不知
    道水果刀有刺入廖進發的身體內，並沒有殺害廖進發之故意
    ，又其當天有喝酒，很多事記不清楚，也無法控制云云。另
    公設辯護人為被告辯護稱：被告當日因喝酒而導致有精神耗
    弱之現象，又被害人廖進發為躁症患者，案發當時必然精力
    旺盛，極具危險性，非輕而易舉即可搶下被害人廖進發之水
    果刀，而引爆瓦斯造成火災之威力極強，禍害無窮，被告因
    免自己或他人生命、身體、財產之緊急危難而奪取被害人廖
    進發之水果刀，並刺傷被害人廖進發，顯然是在別無救護之
    途的情況下出於不得已之行為，是被告之刺傷舉動，要屬刑
    法第二十四條第一項之緊急避難行為云云。惟查：
（一）有關被告自白而不爭執之部分，亦即被告於九十五年三月
      五日晚間與被害人發生爭執及處理、救護之過程，除據被
      告於本院審理時供述明確外，並經被告之三哥即證人丙○○於九十五年六月十二日審理時具結證稱：九十五年三月
      五日當天晚上十時，其在一樓廁所內聽到二哥廖進發跟四
      弟戊○○的吵架聲，但沒有看到過程，只有聽到有人說為
      何要玩火，還有乒乒砰砰的聲音，等其從廁所出來時，發
      現在一樓廚房，廖進發和戊○○身上有血跡，戊○○一手
      有血跡，那一隻手忘記了，廖進發靠在牆壁，好像肚子流
      血，右手摀著肚子，因為廖進發穿咖啡色夾克，所以看不
      出來哪裡流血，地上有一把水果刀，其就跑到隔壁叫大哥
      丙○○打電話叫救護車，此時戊○○有跑出去，其叫他不
      要走，說他的手也有受傷，要到醫院去，而且要去自首，
      他說好，他有留在家裡的客廳，在等救護車過來，其問戊○○說你們兩個人為何吵架，當時他說他看到廖進發好像
      在動手動腳，又要玩火，還是怎麼樣的，他們二人才發生
      口角，救護車到的時候，廖進發還是一直流血，然後馬上
      送廖進發到豐原省立醫院，救護車來的時候，戊○○還在
      客廳裡面發呆，問他什麼話，他都不說話，送到醫院後廖
      進發於翌日凌晨零時五十幾分許死亡，其後來到警察局製
      作筆錄，回到家裡時沒有看到戊○○，其用家裡的電話打
      他的行動電話，但是進入語音信箱，沒有辦法聯絡上他等
      語。以及被告之大哥即證人乙○○於本院同日審理時具結
      證稱：其住在隔壁，九十五年三月五日當天，是老三廖進
      順過來叫其時，其才過去看，整個過程其沒有看到，其過
      去時沒有看到廖進順，當時情形有點亂，其也緊張，所以
      沒有注意到戊○○是否在場，其通知救護車後，就去母親
      那裡等語相符，被告上開自白部分，應與事實相符，而可
      採信。
（二）被害人廖進發因銳器刀傷，致受有如事實欄所載之銳器刺
      創，後因右背腰部銳器刀傷，併發肝葉破裂大量出血，造
      成出血性休克，於九十五年三月六日凌晨一時許不治死亡
      之事實，業經臺灣臺中地方法院檢察署檢察官督同法醫師
      相驗及解剖鑑驗屬實，製有勘驗筆錄、臺灣臺中地方法院
      檢察署相驗屍體證明書、臺灣臺中地方法院檢察署驗斷書
      、法務部法醫研究所（九五）醫鑑字第０四七０號鑑定書
      各一份在卷可憑，堪以認定。
（三）扣案之水果刀，為鐵製材質，其刀刃部分尖銳，對人體具
      有殺傷力，此為一般人所明知之事實，被告持該把水果刀
      ，刺殺被害人廖進發足以致命之右背腰部、右腹腰部、左
      鼠蹊部等要害，而依卷附法務部法醫研究所（九五）醫鑑
      字第０四七０號鑑定書第六、（二）點之說明：右背腰部
      第二腰椎處，臀髖骨上方三公分，距體中線三公分，三十
      度仰角度向上，橫向刀傷，二乘零點六公分深入後腹腔，
      刺穿右側大腰肌，進入腹腔，刺破肝臟右下葉，併發大量
      出血，因為貫穿傷，無臟器壓迫止血功能，血液大量流到
      體外，此為致命傷等語可知，被害人廖進發所受銳器刺創
      傷，深及腹腔，再刺破肝臟之人體重要器官，足見被告持
      刀用力之猛，其殺意甚堅，有置被害人廖進發於死地之犯
      意甚明。並且上開銳器刀傷係直接刺入腹腔，與一般在拉
      扯搶取刀械時，至多僅造成表皮割傷、或表淺性刺傷之情
      形不同，如非刻意持水果刀尖銳部分，朝被害人廖進發要
      害之右背腰部刺入，實難產生如此致命的刺創傷口。再者
      ，被害人廖進發深及體腔內之銳器刺創傷多達四處，且依
      臺灣臺中地方法院檢察署驗斷書、法務部法醫研究所鑑定
      書所記載，被害人廖進發受有刀傷均為銳器刺創傷，並無
      任何表皮割傷存在，若被告與被害人廖進發爭搶水果刀之
      目的，僅係在防止其割斷瓦斯管以避免引發火災，實無以
      銳利之水果刀刺入被害人廖進發體內四刀，且無任何表淺
      性割傷之可能。又被告於九十五年三月七日警詢時即供稱
      ：因其當時從外面回家有喝點酒，所以其與廖進發就發生
      口角，看見二哥廖進發從廚房裡拿水果刀朝其過來，其從
      他手中奪下刀子後，就朝廖進發身上猛刺，不知刺了幾刀
      ，直到他倒下後其才停手等語，其所陳述亦與上開銳器刺
      創傷所呈現之結果相符，在在足證被告於搶下水果刀之後
      ，係另基於殺害被害人廖進發之意思而為持刀刺入其體內
      之行為無疑。被告辯稱其無殺人故意云云，顯係事後卸責
      之詞，實難採信。
（四）被告及公設辯護人均辯稱：被告當日因喝酒而陷於精神耗
      弱之程度云云。又證人丙○○於本院九十五年六月十二日
      審理時具結證稱：戊○○說他在臺中大坑的一間廟幫忙，
      幫人家放炮，有喝酒，七點多回到家裡，他看起來有喝醉
      酒的樣子，他回家又外出去看病回來後，還有拿一瓶小瓶
      的紅高梁喝，喝完就去我母親房間睡覺；戊○○的酒量，
      大瓶的高梁酒，不到一瓶就會倒，半瓶就會亂講話，有時
      候會罵人，有時會答非所問等語。證人乙○○於同日審理
      時亦具結證稱：案發當天，其於晚上戊○○回來時，在外
      面看到他，走路稍微有點斜斜、醉醉的，他說他去進香，
      其看他的樣子是有喝酒，臉紅紅的等語。又證人丁○○於
      本院同日審理時亦具結證稱：其平常有空閒的時候，就在
      臺中市○○路○段九九巷十六弄四二號之鎮安宮；九十五
      年三月五日那天，戊○○有去鎮安宮，其亦有去，之前戊○○就在說他二哥廖進發最近怎麼都不會好，常常發作，
      放火，如果沒有人燒死了怎麼辦，其跟他說等進香期過了
      之後，再來請示神明，在鎮安宮時，大家都在那裡忙，比
      較知己的，就在那裡喝酒，戊○○有跟其說他和誰在那裡
      喝酒，後來其因住西螺所以先離開，當時才下午二點多，
      戊○○看起來還正常，當天有好幾間廟，十幾台遊覽車進
      香團，外鄉幹部過來都會邀他們進去喝幾杯等語，上開三
      位證人之證詞，互核一致，並無矛盾之處，應可採信，是
      以被告於九十五年三月五日當日確有飲酒之事實，當可採
      信。但被告飲酒是否會造成其辨識行為違法或依其辨識而
      行為之能力，顯著減低的情形（此與刑法修正前所規範之
      精神耗弱情形，大致相當），則須由精神醫學之專門機構
      進行鑑定始能判斷，故本院將被告送請國軍臺中總醫院就
      其於犯罪當時之精神狀態為鑑定，經該醫院精神科專科醫
      師蕭芸嶙鑑定結果認為：被告尚可描述其與被害人廖進發
      爭吵過程，事後亦可呼叫其他家人為被害人急救，綜合評
      估，並無明顯證據其有心神喪失或精神耗弱之情形，被告
      因長期喝酒與人格特質影響，常有情緒控制不佳、衝動行
      為，亦有因酒後肇事及駕車肇事紀錄，案發當天雖有飲酒
      行為但無明顯證據支持其達心神喪失或精神耗弱之程度等
      語，此有該院九十五年七月三十一日醫質字第０九五００
      ０三一九０號函及其所附之精神鑑定報告各一份附卷可憑
      。故被告雖於案發當日有飲酒之事實，但經精神醫學專門
      機構鑑定之結果，其飲用之酒類，尚不足以使其達到精神
      耗弱之程度，是被告及公設辯護人之上開辯解，尚難採信
      。
（五）刑法第二十四條第一項規定：「因避免自己或他人生命、
      身體、自由、財產之緊急危難而出於不得已之行為，不罰
      。」，學理上稱之為緊急避難。此種行為最大特徵，乃行
      為人面臨就緊急危難造成之法益損害與犧牲他人法益二者
      間之兩難衝突。在構成要件上，其之主觀要素為避難須出
      於避難之意思，避難意思乃指救助法益之意思，即救助自
      己或他人之生命、身體、自由或財產之意思而為之，始能
      成立緊急避難，至客觀要素有三，分別為１、須有緊急避
      難之情狀存在；２、實施緊急避難行為，且此避難行為須
      客觀上出於不得已且未過當；３、行為人未負特別義務（
      見刑法第二十四條第二項規定）。其中所謂「出於不得已
      」，在學理上就「不得已」係以補充原則判斷之，即避難
      行為須為最後唯一方法，亦即除此之外別無選擇之唯一必
      要手段，若尚有其他方法足以避免此一危難時，則不能成
      立緊急避難，正當防衛毋庸迴避不法侵害者，但緊急避難
      者除非是最後唯一方法時，否則必須迴避危難，以免損及
      無辜第三者。就本案而言，被害人廖進發欲割裂瓦斯管以
      放火之行為，雖可非難，然以犧牲其之生命法益，來達到
      救護房屋之財產法益，其在法益權衡上顯已失當，且依當
      時之情況判斷，被害人廖進發尚只是正處於以水果刀割裂
      瓦斯管的情形，其情況尚非屬立即之危險，被告顯有其他
      可用之方法以避免危害發生，例如，大聲呼叫其他家人到
      場制止，或於被害人點火時，以水撲滅火源或另行搶下火
      源，但被告不為上途，卻搶下水果刀又刺入被害人廖進發
      身體，此顯然並非是不得已之行為。再者，依前述（三）
      所述，依客觀之事實顯示，被告是在搶下水果刀之後，另
      基於殺害被害人廖進發之意思而持刀刺入被害人廖進發之
      體內，在被告搶下水果刀之後，已無緊急危難之情狀，甚
      為明確，則在無緊急避難之阻卻違法事由情況存在下，其
      再持刀刺入被害人廖進發身體，即與緊急避難之阻卻違法
      事由無關，自不得主張此事由以脫免罪責。
    綜上所述，被告前開辯稱，並不足採，其前揭殺人行為，罪
    證明確，犯行足堪認定。
二、核被告所為，係犯刑法第二百七十一條第一項之殺人罪。被
    告前於九十三年間因公共危險案件，經本院豐原簡易庭以九
    十三年度豐交簡字第十一號判處有期徒刑二月，於九十三年
    三月一日確定，於九十四年四月十九日易科罰金執行完畢之
    事實，有臺灣高等法院前案紀錄表、刑案資料查註紀錄表各
    一份附卷可稽，其於五年以內再故意犯本件有期徒刑以上之
    罪，不論依修正前之刑法第四十七條，或修正後之刑法第四
    十七條第一項之規定，均構成累犯，對被告而言並無有利或
    不利之情形，自不生新舊法比較之問題，應逕依修正前之刑
    法第四十七條，論以累犯，並加重其刑。爰審酌被告殺害其
    兄長即被害人廖進發，罔顧人命，嚴重危害社會之安全，且
    在家中行兇，致使家人心中受有不可抹滅之傷害，惡性非輕
    ，惟念及此係因被害人廖進發患有精神疾病，且據證人丙○○證述，被害人廖進發先前在臺北市的松德療養院治療約半
    年，其後返家居住二月有餘，再送到臺中縣石岡鄉清海醫院
    住院二月多，情況好轉後，帶回家休養半月有餘，再去朋友
    經營之養雞場工作，工作不到幾個月，養雞場人員說他精神
    病又發作，有時會把雞放掉，之後再帶其去省立豐原醫院看
    病拿藥，對於被害人廖進發常常躁症發作，在一個星期之內
    ，先後放火燒燬房間、浴室，被告也是感覺很無奈等語，足
    見被害人廖進發之精神疾病，已造成其家人包括被告在內之
    成員莫大困擾，且被告於本院審理期間多次對其一時衝動釀
    成家庭悲劇，表達深感後悔之意，另被害人廖進發之家屬，
    即證人乙○○、丙○○亦表示能原諒被告，希望法院能輕判
    ，而檢察官亦於起訴書也表明請求本院酌予從輕量刑等一切
    情狀，量處如主文所示之刑。至於扣案之水果刀一把，係被
    告之母親所有，非被告所有之物等情，據證人乙○○於本院
    審理時證述明確，該刀且非違禁物，自不得依刑法第三十八
    條第一項之規定宣告沒收，附此敘明。
據上論斷，應依刑事訴訟法第二百九十九條第一項前段，刑法第
二百七十一條第一項、（修正前）第四十七條，判決如主文。
本案經檢察官林俞妙到庭執行職務
中    華    民    國    95    年    9     月    15    日
                  刑事第十四庭  審判長法  官  楊真明
                                      法  官  陳  葳
                                      法  官  劉逸成
以上正本證明與原本無異。
如不服本判決，應於送達後十日內向本院提出上訴狀（須附繕本
），上訴於臺灣高等法院臺中分院。
                                      書記官  黃聖心
中    華    民    國    95    年    9     月    15    日
附錄本判決論罪科刑法條
中華民國刑法第二百七十一條第一項：
  殺人者，處死刑、無期徒刑或十年以上有期徒刑。


司法院資訊處製作；財團法人民間司法改革基金會備份。
